【裁判字號】    95,台上,950
【裁判日期】    950223
【裁判案由】    殺人未遂
【裁判全文】
最高法院刑事判決              九十五年度台上字第九五０號
    上  訴  人  甲○○
上列上訴人因殺人未遂案件，不服台灣高等法院中華民國九十四
年八月二十四日第二審更審判決（九十三年度上更(一)字第五七五
號，起訴案號：台灣宜蘭地方法院檢察署八十八年度偵字第一九
一五、二三四三號），提起上訴，本院判決如下：
    主  文
原判決撤銷，發回台灣高等法院。
    理  由
本件原判決認定上訴人甲○○前因違反麻醉藥品管理條例、藥事
法等案件，經法院判處有期徒刑確定，於民國八十三年十二月三
十日執行完畢。上訴人與章景棠等人，因與莊三元間之債務糾葛
，遭莊三元持槍控制行動自由，章景棠並被持刀刺傷腿部，彼等
脫身後，章景棠親戚吳連科（已死亡，經檢察官不起訴處分）自
上訴人處知悉上情，憤而於八十七年十一月初，持編號不詳之槍
枝（未扣案，是否有殺傷力亦不明）及具有殺傷力之制式史密斯
九０手槍（口徑九ｍｍ，槍枝管制編號0000000000）
各一枝暨子彈數顆，由上訴人駕車附載吳連科，前往宜蘭縣礁溪
鄉○○路七十六號莊三元住處時，適莊三元不在屋內，惟客廳亮
燈，其妻侯歡玲在屋內房間，照顧甫出生之幼子，上訴人與吳連
科乃分持上開槍彈，而共同未經許可非法持有槍彈，共同基於不
確定之殺人犯意，朝房屋射擊數槍（最少有九顆），惟未擊中屋
內之人而不遂，二人旋駕車逃逸，吳連科將該編號000000
0000號之槍枝（含其內子彈三顆）交由上訴人保管，並自行
攜帶上開編號不詳之槍枝離去。事後，莊三元在現場尋獲彈殼九
顆、彈頭一顆，交予其妹莊束娥保管，莊束娥於八十八年一月十
七日將之交予承辦本案之警員林淵城。上訴人則經警方通知後，
於同年五月十一日持前述編號第0000000000號槍枝（
含其內子彈三顆）至內政部警政署刑事警察局，交予警員林淵城
等情。因而撤銷第一審關於上訴人部分所為無罪之判決，改判依
想像競合及牽連犯，從一重論處上訴人共同殺人未遂罪刑（累犯
）。復於理由四，就上訴人被訴自不詳時間開始，持有俄製制式
手槍（口徑九ｍｍ，槍枝管制編號0000000000）及美
製制式手槍（口徑０．三二吋，槍枝管制編號00000000
00），藏於冬山河上嘉苳橋旁之草叢隱密處，嗣經警循線查獲
，於該處扣得該等槍枝（按警方起出之槍枝有三支，起訴書僅記
載二支）及具殺傷力之子彈十一顆，另涉犯槍砲彈藥刀械管制條
例第七條第四項、第十二條第四項罪嫌部分，說明經審理結果，
犯罪尚屬不能證明，因公訴意旨認有裁判上一罪關係，爰不另為
無罪之諭知。固非無見。
惟查：（一）、有罪判決所載之事實及理由，暨判決理由間之說
明，前後均須互相一致，復須與卷內之證據資料相適合，否則即
屬判決理由矛盾之違法，自足構成撤銷之原因。原判決於事實欄
內，記載上訴人與吳連科共同未經許可，分持吳連科所攜之不詳
編號槍枝及編號0000000000號具殺傷力之制式史密斯
九０手槍與子彈數顆，於上開莊三元住處有人在內之際，共同基
於殺人之不確定故意，朝房屋射擊數槍，因未擊中屋內之人而未
遂，吳連科旋將該編號0000000000號槍枝（含其內子
彈三顆）交由上訴人保管，嗣上訴人經警通知後，將之持交警員
林淵城。理由欄一並援引內政部警政署刑事警察局八十八年五月
十八日刑鑑字第四四四四三號鑑驗通知書（第一九一五號偵查卷
第一一二頁），資為上訴人共同未經許可持槍彈殺人未遂佐證之
一；但其理由欄四，卻謂上訴人帶同警方前往宜蘭縣冬山河嘉苳
橋旁草叢內起獲之槍枝管制編號第0000000000（內含
子彈三顆）、0000000000（內含子彈五顆）及000
0000000（內含子彈三顆）號等制式槍彈，依上訴人之供
述，係自吳連科處知悉藏放地點，尚無證據足資證明該槍彈係上
訴人持有或藏放，因認上訴人此部分被訴犯行不能證明，是原判
決就該編號第0000000000號手槍及內含之子彈，其事
實之認定與理由之論述及其理由前後之論述，均不相一致，而有
判決理由矛盾之違法。又原判決引為上訴人上揭犯罪佐證之前述
鑑驗通知書，記載查獲槍枝認係德國ＳＩＧＳＡＵＥＲ廠製Ｐ二
二六型，口徑九ｍｍ半自動手槍，槍枝管制編號「000000
0000」，具殺傷力，且該槍試射之彈殼，經核與莊三元住處
查獲彈殼中之五顆彈底紋痕特徵相符合，可認係由該槍所擊發之
事實等情，核與原判決所認定上訴人等持以射擊莊宅之槍枝，除
一不詳編號者外，另一為編號0000000000號制式史密
斯手槍之事實亦不相適合，同屬判決理由矛盾。（二）、事實審
法院於卷內有利及不利被告之證據併陳時，如何取捨而為適合於
事實之認定，應詳予論列其取捨判斷之理由，否則究難謂無判決
理由不備之違誤。原審認上訴人等持槍射擊莊宅，係基於殺人之
不確定故意所為，乃以證人莊三元之妻侯歡玲於原審證稱上訴人
等開槍時，其正於該屋房等語為其主要論據，而本院前次發回更
審意旨業已指出上訴人於警詢時供承其陪同吳連科至莊三元住處
時，天色已晚，眼見莊住處裡面無人，且大門深鎖，乃分別對著
該屋開了數槍警告洩憤等語，另被害人莊三元之妹莊束娥於警詢
時亦證述莊三元殺傷章景棠後，即囑其母及嫂等家人，暫時離開
避險，莊三元本人亦走避他處，本件發生之際，所幸家中無人，
未有家人受傷等語（第一九一五號偵查卷第十四頁正面、二十六
頁），上訴人及證人莊束娥所供苟屬非虛，上訴人與吳連科開槍
射擊莊宅時，既無人在內，有無可能發生致人死、傷之結果？如
無造成人員死、傷之客觀危險，上訴人等所為是否符合刑法第二
十六條但書所謂不能犯之要件？又上訴人等於射擊時就該屋內有
無他人是否知情？若其主觀上認屋內無人而開槍射擊，是否仍可
認其有殺人之不確定故意？應予詳查釐清。然原審更審判決就上
開與上訴人射擊莊宅是否出於殺人犯意之待證事實至有關係之事
項，仍未置一詞，徒執侯歡玲上開證詞，遽為不利於上訴人之判
斷，致理由不備之違法瑕疵猶然存在，殊難以昭折服。（三）、
上訴人於警詢時雖自承吳連科開槍後，將其中一枝交其保管，另
一枝則自行持有，其交出之制式手槍，即吳連科當天事後所交付
之槍枝云云，但嗣於偵審中，均否認保管該槍之事實，而證人即
警員林淵城於第一審及原審先後證稱上訴人主動到案說明時，透
露吳連科住處藏有槍枝，因而派人隨同上訴人前往起出，該槍經
鑑定為對莊三元住處射擊之槍枝等語（一審卷第二五六頁、原審
更二卷第一四七頁），此似足以證明上訴人辯解屬實之有利證據
，原判決未予審酌，仍據上訴人於警詢中之自白，而為不利於上
訴人之判斷，理由內復未說明不予採信之理由，亦有判決理由不
備之違背法令。以上，或為上訴意旨所指摘，或係本院得依職權
調查之事項，應認原判決仍有發回更審之原因。原判決說明不另
為無罪諭知部分，基於審判不可分之原則，併予發回。
據上論結，應依刑事訴訟法第三百九十七條、第四百零一條，判
決如主文。
中    華    民    國  九十五  年    二    月  二十三  日
                      最高法院刑事第八庭
                          審判長法官  張  淳  淙
                                法官  張  春  福
                                法官  呂  丹  玉
                                法官  洪  昌  宏
                                法官  蔡  彩  貞
      本件正本證明與原本無異
                                      書  記  官
中    華    民    國  九十五  年    三    月    三    日
                                                      Ｑ


司法院資訊處製作；財團法人民間司法改革基金會備份。
